台灣彰化地方法院民事判決　八十九年度簡上字第八四號
　　上訴人即　　丁○○
　　被上訴人
　　訴訟代理人　張奕群律師
　　複　代理人　乙○○
　　被上訴即　　甲○○
　　上訴人
　　訴訟代理人　李淵源律師
右當事人間請求排除侵害事件，上訴人對於中華民國八十八年十二月十五日本院彰化
簡易庭第一審判決（八十八年度彰簡字第六二號）提起上訴，本院於九十四年六月三
十日言詞辯論終結，判決如左：
    主      文
原判決關於駁回上訴人即被上訴人丁○○後開第二項之訴部分（除追加部分外）及該
部分假執行之聲請，暨命其負擔訴訟費用之裁判均廢棄。
被上訴人即上訴人甲○○應將坐落彰化縣花壇鄉○○○○段第七七八地號土地上如附
圖二甲案所示編號Ｌ部分面積三．六五平方公尺磚造平房拆除（含追加部分），並將
該部分土地與編號Ｏ１部分面積三．八八平方公尺空地（含追加部分）一併返還上訴
人即被上訴人丁○○。
上訴人即被上訴人丁○○之其餘上訴及被上訴人即上訴人甲○○之上訴均駁回。
第一審訴訟費用上訴人丁○○負擔部分除外，及上訴人丁○○上訴之第二審訴訟費用
由上訴人即被上訴人丁○○負擔二十分之十一，其餘由被上訴人即上訴人甲○○負擔
。
被上訴人即上訴人甲○○上訴部分，訴訟費用由其負擔。
    事實及理由
一、本件上訴人即被上訴人丁○○於起訴時係請求(一)被上訴人即上訴人甲○○應將坐
    落彰化縣花壇鄉○○○○段第七七八地號（重測前為花壇鄉○○○段第八０七之
    五三地號）土地上如附圖一所示編號Ｂ部分面積三一公頃（即附圖二所示編號Ｎ
    、Ｍ、Ｏ２部分磚造平房及空地）及編號Ｃ部分面積０．０００三公頃（即附圖
    三所示編號Ｃ１部分面積二平方公尺空地、Ｃ２部分面積一平方公尺磚造平房）
    之磚造平房拆除，並將該部分土地交還上訴人。(二)被上訴人即上訴人甲○○應將
    坐落前項同地段第七七五地號（重測前為三家春段第五九五之二地號）土地上如
    附圖一所示編號Ｂ部分面積０．０一０四公頃（即附圖二所示編號Ｅ部分磚造平
    房及Ｇ１部分曬穀場）、編號Ｃ部分面積０．００五０公頃（即附圖二所示編號
    Ｆ部分磚造平房及Ｐ部分曬穀場）之磚造平房及曬場拆除，並將該部分土地交還
    原告及其他共有人，嗣於九十四年二月一日本院準備程序進行中，以書狀擴張上
    訴聲明為：(一)原判決不利於上訴人部分廢棄，(二)右開廢棄部分，被上訴人即上訴
    人甲○○應將坐落彰化縣花壇鄉○○○○段第七七八地號土地上如附圖二所示Ｌ
    部分面積三．六五平方公尺（即追加附圖三所示Ｌ部分3.65㎡減C2部分1㎡等於
    2.65㎡）之磚造平房拆除，並將該部分土地及如附圖二所示編號Ｏ１部分面積三
    ．八八平方公尺（即追加附圖三所示O1部分3.88㎡減C1部分2㎡等於1.88㎡）之
    空地交還上訴人，並將坐落前項同地段第七七五地號如附圖三所示編號Ｅ部分面
    積二四．七二平方公尺磚造平房及Ｇ１部分面積七四．一一平方公尺曬穀場拆除
    ，將該部分土地交還上訴人及其他共有人顧施美玉，此為訴之追加，因屬擴張應
    受判決事項之聲明，依民事訴訟法第四百四十六條第一項但書規定即符合同法第
    二百五十五條第一項第三款之情形，應予准許，合先敘明。
二、本件上訴人即被上訴人丁○○於起訴及上訴審主張：
　(一)坐落彰化縣花壇鄉○○○○段第七七八地號（重測前為彰化縣花壇鄉○○○段第
    八０七之五三地號）土地係上訴人丁○○所有，同地段第七七五地號（重測前為
    三家春段第五九五之二地號）土地為上訴人丁○○與訴外人顧施美玉所共有，被
    上訴人甲○○於上開第七七八地號內有如附圖二甲案所示編號Ｌ部分面積三．六
    五平方公尺、Ｍ部分面積一九．０六平方公尺及Ｎ部分面積三．一九平方公尺之
    磚造平房，於同地段第七七五地號土地（重測前為三家春段第五九五之二地號）
    上有如附圖二甲案所示編號Ｅ部分面積二四．七二平方公尺、Ｆ部分七．五九平
    方公尺之磚造平房，及編號Ｇ１部分面積七四．一一平方公尺、Ｐ部分面積三九
    ．三八平方公尺之曬穀場，被上訴人甲○○占有使用上開各部分之土地並無任何
    合法權源，乃無權占用，迭經催討仍拒不返還，爰依民法第七百六十七條之規定
    訴請判決被上訴人即上訴人甲○○返還上開占用之土地。
  (二)原審認定依兩造間七十四年五月十六日訂立之合約書，上訴人丁○○同意將附圖
    一所示彰化縣花壇鄉○○○段第五九五─二地號（即重測後彰化縣花壇鄉○○○○段第七七五地號）土地內編號Ｂ、Ｃ部分與同地段八０七─五三地號（即重測
    後彰化縣花壇鄉○○○○段第七七八地號）土地內編號Ｃ部分共七十六坪土地贈
    與被上訴人甲○○，因該合約書係以同地段第五九五─二地號土地內部分土地為
    贈與標的，而五九五─二地號土地地目為旱，編定使用種類為「特定農業區農牧
    用地」，而依農業發展條例施行細則第二十條第三項規定，耕地部份變更為非耕
    地使用者，在地目未變更或經地政主管機關會同農業主管機關專案核准前，仍受
    農業發展條例第三十條規定耕地不得細分之限制，是該合約書係以不能給付為契
    約標的，契約自始、當然確定無效，被上訴人甲○○抗辯其占用土地已建屋使用
    ，可以分割，不受農業發展條例三十條前段之適用，即屬不合，因此上開合約書
    因違反農業發展條例第三十條之規定，契約自始無效，被上訴人甲○○不得依據
    該合約書拒絕返還占用上訴人丁○○所有之系爭五九五之二地號土地部分。又彰
    化地政事務所於原審製作如附圖一所示之複丈成果圖中土地編號似有錯誤，第八
    ０七─一一六地號應為第八０七─一０六地號、第八０七─一０六地號應為第八
    ０七─一０七地號。立合約書時系爭第八０七─五三、八０七─一一一、八０七
    ─一０五、八０七─一０六、八０七─一０七號等四筆土地原屬單一筆土地，地
    號為彰化縣花壇鄉○○○段第八０七─五三地號、面積四八０平方公尺，為台灣
    省彰化農田水利會（簡稱彰化水利會）所有之水利地，同地段地五九五─四地號
    土地為訴外人施有土、施金木、施川國等三兄弟共有，同地段第五九五─二地號
    土地則為上訴人丁○○及其兄弟顧金河共有，因上開水利地將公開標售（單獨一
    筆出售，不分割），且土地東西向狹長並分別由丁○○、顧金河、施有土等三兄
    弟及甲○○共六人所占有使用，因此上開六人即立下合約書，以上訴人丁○○之
    名義出面投標，標買後再分別移轉登記予其他立合約書之人，嗣上訴人丁○○買
    得花壇鄉○○○段第八０七─五三地號水利地後，即依合約所載，將土地分割為
    五筆分別移轉予其他立約人（即同地段第八０七─一一一地號為丁○○、顧金河
    應有部分各二分之一、第八０七─五三地號為丁○○、第八０七─一０五地號為
    甲○○、第八０七─一０六地號為顧金河、第八０七─一０七地號為施有土、施
    金土、施川國應有部分各三分之一），又施有土等三人所有之同地段第五九五─
    四地號土地右方狹長，恰阻隔於上訴人丁○○、顧金河所有之第五九五─二地號
    及第八０七─五三、八０七─一０六地號土地，因此合約書中協議，施有土等三
    人所有之第五九五─四地號土地東側面積大約二厘左右，與丁○○、顧金河所有
    之第五九五─二地號土地西側面積約二厘左右互為交換，如此雙方土地之地形均
    較完整，被上訴人甲○○除取得第八０七─一０五地號水利地所有權外，亦占有
    該筆土地南側毗鄰之部分第五九五─四地號土地（此部份施有土等三人依合約書
    之約定交換予丁○○、顧金河所有）及第五九五─二地號土地，而被上訴人甲○○所占有之此部分土地之北側正面臨接溪埔巷較寬（即指大約八０七─一０五地
    號土地以北），因此甲○○與丁○○、顧金河於合約書中另約定，丁○○等二人
    願將自面臨溪埔巷處分割出寬十公尺往南延伸長二十五公尺之土地約七十六坪（
    即如附圖四乙案所示編號Ｉ＋Ｊ＋Ｂ＋Ｅ＋Ｇ１＋Ｇ２部分）贈與甲○○並即築
    圍為圍標的，但超過該七十六坪範圍以外之土地甲○○同意返還，空地部分在贈
    與部分移轉登記後三日內交還、建地部分自移轉登記日起三年內交還，所以上訴
    人贈與之上開七十六坪土地除系爭第五九五─二地號土地外尚包括第八０七─一
    ０五及第五九五─四地號部分土地在內，而非原審判決認定者。兩造於七十四年
    五月十六日及七十四年八月二十六日）均與案外人施金木等三人（即施金木、施
    金土、施川國），三方共立合約書，約定三方共同出資購買系爭第八０七─五三
    地號水利地，然後分割為三份分屬三方所有，並約定三方應交換、贈與、返還土
    地之範圍、面積及位置圖，內容涵蓋立約之三方間交換土地、分管土地、贈與土
    地、交還土地等等事項，均有相互對待給付、缺一不可之情事。惟簽立合約約後
    ，甲○○因需返還占有之土地，認為吃虧，因此拒不辦理贈與七十六坪土地之移
    轉登記（此即證人即代書丙○○在原審証述：「寫完合約後，丁○○有否將權狀
    交給你，要移轉給甲○○？」，答：「有的，但是甲○○不願配合」），因被上
    訴人甲○○已遲延給付，上訴人丁○○於原審八十八年十二月一日言詞辯論時已
    當庭為解除契約贈與契約之意思表示，故被上訴人甲○○亦不得主張系爭合約書
    之效力，縱認上訴人丁○○於原審之解約之意思表示不生效力，亦生催告之效果
    意思，再以八十九年八月十七日之上訴理由狀繕本之送達為解除該合約之意思表
    示。
  (三)被上訴人甲○○八十九年四月十八日上訴理由狀，主張系爭土地已經由上訴人丁○○之父顧樹枝於生前將之出賣予甲○○與事實不符，如系爭土地果曾出售予被
  　上訴人甲○○，為何於七十四年訂立合約書時甲○○均未提出其與顧樹枝之買賣
  　契約書，且被上訴人甲○○提出之六十一年十月十二日合約書中上訴人丁○○並
  　未簽名其上，此由該「丁○○、顧金河」之簽名與七十四年五月十六日「合約書
  　」、七十四年八月二十六日「協議書」上，丁○○真正之簽名筆跡不符可知，又
  　該合約書僅記載：「乙方（丁○○、顧金河）所有土地…建築房屋…讓渡予甲方
  　（甲○○）管理永久存在」，並未記載「買賣」或「出售」僅提到「讓渡管理」
  　，足見並無買賣之事實；另證人顧楊西雖證稱（八十七年十二月十七日筆錄）：
  　顧樹枝將土地賣予甲○○，有書立買賣契約，買賣價金為二萬元，惟甲○○於本
  　案調解程序時，即陳稱：「提出合約書一份附卷，證明聲請人無償讓渡」，未提
  　出買賣之答辯，且證人稱買賣價金為二萬元，亦與甲○○之存證信函（花壇郵局
  　存證信函三八號）上所載：「顧樹枝將…（系爭土地）以…一萬二千元之價款出
  　賣…」之買賣價金不符，且雙方既有書立契約書，被上訴人卻迄未提出買賣契約
  　書，足見證人顧楊西之證詞不足採信等情。並聲明：(一)原判決關於不利於上訴人
  　即被上訴人丁○○部份廢棄。(二)被上訴人即上訴人甲○○應將坐落彰化縣花壇鄉
  　○○○○段第七七八地號土地上如附圖二甲案所示編號Ｌ部分面積三．六五平方
  　公尺磚造平房拆除，並將該部分土地及Ｏ１部分面積三．八八平方公尺之空地交
  　還上訴人丁○○，及將同地段七七五地號土地上如附圖二甲案所示編號Ｅ部分面
　  積二四．七二平方公尺磚造平房及編號Ｇ１部分面積七四．一一平方公尺曬穀場
　　拆除後，將各該部分土地交還予上訴人丁○○及其他共有人。另原審為上訴人丁○○勝訴部分之判決，上訴人丁○○於本院為駁回被上訴人甲○○上訴之聲明。
三、被上訴人即上訴人甲○○則以：
　(一)被上訴人之被繼承人顧樹枝生前曾將系爭三家春段五九五之二地號部分之土地出
    賣予上訴人並另有買賣契約，此一買賣契約事實業經證人顧樹枝之妻顧楊西於本
    院至現場履勘時作證屬實，原審未審酌顧楊西之證詞是否可採，即認定買賣關係
    不存在，顯有判決不備理由之違法。
  (二)按實施建築管理前或民國六十年十二月二十二日建築法修正前建造完成之建築基
    地，其申請分割者，得以土地登記規則第七十條第二項所列文件辦理，建築基地
    法定空地分割辦法第五條第二項定有明文，又內政部七十七年二月十二日台（七
    七）內地字第五七二六二六號函亦認為建築基地符合「施行建築管理前建造完成
    」或「民國六十年十二月二十二日建築法修正前建造完成」二者之一，其申請分
    割，得以土地登記規則第七十條第二項（修正後第七十三條第二項及第三項）所
    列文件辦理。而土地登記規則第七十三條第二項則規定：「實施建築管理前建造
    之建物，無使用執照者，應提出主管建築機關或鄉（鎮、市、區）公所之證明文
    件或實施建築管理前有關該建物之左列文件之一：一曾於該建物設籍之戶籍謄本
    。二門牌編定證明。三繳納房屋稅憑證。四繳納水費憑證。五繳納電費憑證。」
    。查被上訴人甲○○所有之系爭建物在實施建築管理前即已建造完成，且早於六
    十一年一月七日即設籍於該門牌為彰化縣花壇鄉三春村溪埔巷十五─一號建物，
    是系爭七七五及七七八地號土地自得依上開規定辦理分割，不受農業發展條例第
    三十條之限制，上訴人丁○○主張七十四年五月十六日簽訂之合約係以不能給付
    為契約標的，契約自始當然確定無效云云，自無理由，被上訴人丁○○應依兩造
    於七十四年五月十六日簽定合約書第四項「甲方願割出溪埔巷正面寬十公尺長約
    二十五公尺計七十六坪土地產權贈與丙方」之約定，將如附圖二甲案所示編號Ｂ
    ＋Ｅ＋Ｇ１＋Ｇ２等於二五一．二四平方公尺即七十六坪之土地，依前揭規定分
    割並贈與被上訴人甲○○。又上開贈與契約被上訴人甲○○僅有受領之權利，不
    負受領給付之義務（最高法院二十九年上字第九六五號判例參照），故上訴人丁○○不得強制被上訴人甲○○受領給付，並以被上訴人受領遲延為由解除契約，
    縱上訴人丁○○得據以解除契約，惟因上訴人丁○○並未指定相當期限催告被上
    訴人甲○○履行，故其解除契約之意思表示難謂已發生效力。
  (三)證人丙○○證稱：「這份協議書內所載七十六坪，因太久無法清楚記得。第一張
    協議書是指五九五之二號內北側一帶，面積是七十六坪，是合資標購水利地，該
    七十六坪是贈與行為，其是在五九五─二地號上。第二張協議書沒有提到位置」
    等語為實在，因水利地是由大家共同出資的，所以當初協議時不包括水利地。六
    十一年十月十二日之合約正本已經不在，所以無法提出原本，該合約書上立會人
    村長顧寶川已過世，而七十四年這一份合約書因為在簽訂時地目就可以變更，所
    以沒有不能分割之情形，該部分的贈與是有效的，且不動產契約不能單方解除，
    所以沒有解除問題，也不能撤銷，上訴人亦無催告，又重測前三家春段系爭第八
    ０七之一０五、五九五之四地號（即重測後新三家春段第七七七、七七四地號）
    並非上訴人丁○○所有，所以不可能由其贈與給被上訴人甲○○等語，以資為辯
    。原審為被上訴人甲○○勝訴部分之判決，被上訴人甲○○於本院為駁回上訴人
    丁○○上訴之聲明。另其上訴部分之聲明為：(一)原判決不利於被上訴人即上訴人
    甲○○部份廢棄。(二)右開廢棄部分被上訴人丁○○在第一審之訴及假執行之聲請
    均駁回。(三)被上訴人丁○○追加之訴駁回。
四、按當事人主張有利於己之事實者，就其事實有舉證之責任，民事訴訟法第二百七
    十七條前段定有明文。查本件上訴人丁○○起訴主張坐落彰化縣花壇鄉○○○○
    段第七七八地號土地係其所有，同地段第七七五地號土地則為其與訴外人顧施美
    玉所共有，被上訴人甲○○在上開新三家春段第七七八地號上有如附圖二所示編
    號Ｎ、Ｍ、Ｌ部分磚造平房，並占用編號Ｏ１、Ｏ２部分空地，及同地段七七五
    地號土地上有如附圖二所示編號Ｅ、Ｆ部分磚造平房及Ｐ、Ｇ１部分曬穀場，而
    占有使用上訴人之系爭土地等情，業據上訴人丁○○提出土地登記謄本為證，復
　　經本院會同彰化縣彰化地政事務所測量員至現場勘驗屬實，並製有勘驗筆錄及如
　  附圖二所示彰化地政事務所九十四年一月十四日複丈成果圖在卷可稽，亦為被上
    訴人甲○○所不爭執，是上訴人丁○○此部份之主張堪信為真實。
五、又被上訴人甲○○辯稱：上訴人丁○○之被繼承人顧樹枝生前曾將系爭七七五地
    號關於被上訴人甲○○所有磚造平房坐落部分之土地出賣予甲○○，並定有買賣
    契約，此一買賣契約事實業經證人顧樹枝之妻顧楊西於原審至現場履勘時作證屬
    實，嗣兩造於七十四五月間曾與訴外人施有土、施金木、施川國等為共同向水利
    會標購水利地而另簽立合約書，約定上訴人願割出如附圖二所示系爭七七五地號
    土地內編號Ｅ、Ｇ１、Ｇ２部分土地，包括該土地北側毗鄰同地段七七四地號土
    地如附圖二所示Ｂ部分在內，合計七十六坪土地贈與被上訴人甲○○，同年八月
    間又訂立協議書並繪製共同出資者分配取得位置圖，被上訴人甲○○並非無權占
    有系爭土地等語，上訴人丁○○則否認其父顧樹枝有出售被上訴人甲○○所有磚
    造平房坐落於系爭七七五地號土地之部分與甲○○，並否認七十四年五月十六日
    合約書之真正，對於有簽立七十四年八月之協議書則不予爭執。經查，上訴人丁○○與其兄顧金河、訴外人施有土、施川國、施金木及被上訴人甲○○於七十四
    年間曾共同出資委以丁○○之名義購買重測前花壇鄉○○○段八０七之五三地號
    水利地，往南接續毗鄰同地段五九五之四地號土地（為訴外人施有土、施川國、
    施金木所共有，重測後為新三家春段七七四地號）及系爭上訴人丁○○之父顧樹
    枝所有重測前同地段五九五之二地號土地（後由丁○○及顧金河繼承取得，重測
    後為新三家春段七七五地號），嗣上開八０七之五三地號土地分割為五筆，由東
    至西為同地段八０七之一一一地號（由丁○○取得後移轉應有部分二分之一予顧
    金河，重測後為新三家春段七七九地號）、八０七之五三地號（由丁○○取得，
    重測後為新三家春段七七八地號）、五０七之一０五地號由甲○○取得，重測後
    為新三家春段七七七地號）、八０七之一０六地號（由顧金河取得，重測後為新
    三家春段七七六地號）、八０七之一０七地號（由施有土、施川國、施金木三人
    共同取得應有部分各三分之一，重測後為新三家春段地七七三地號）等情，此有
    土地登記謄本附卷可按，復為兩造所是認。又兩造與訴外人顧金河、施有土、施
    川國、施金木等人曾於七十四年五月十六日簽立合約書，為關於上訴人丁○○、
    顧金河（甲方）、施有土、施川國、施金木（乙方）、被上訴人甲○○（丙方）
    共同出資向水利會標購土地而各依毗連所有土地分配而分割取得暨甲、乙、丙方
    土地交換使用，並甲方贈與七十六坪與丙方取得等事宜，經三方協議同意遵守合
    約條件，內容略為：第一、二條甲乙丙三方共同出資標購三家春段八０七之五三
    地號土地，各方出資金額、取得比例，三方協議推舉丁○○名義參加投標，投標
    取得產權三日內由甲方分割移轉登記與乙丙取得，第三條甲方所有五九五之二地
    號之內大約二厘左右位於西側區域願出換與乙方所有五九五之四地號之內東側約
    二厘左右區域，第四條丙方係妻舅、妹婿關係，丙方使用甲方所有五九五之二地
    號內北側一帶，經協議甲方願割出沿溪埔巷正面寬十公尺、長二十五公尺，計七
    十六坪土地產權贈與丙方並即築圍為圍標的，在範圍外空地辦理移轉登記三日返
    還與甲方，在範圍外建物自辦妥移轉登記日起三年內丙方應自行拆離騰空，第五
    條共同出資向水利會標購土地倘未標中，既繳保證金依出資比例退還，第六條丙
    方受贈七十六坪範圍若有甲方挖設地下井，甲方於他處另鑿挖增設地下井，丙方
    願補貼費用等情，有合約書在卷足憑，上訴人丁○○雖否認該合約書之真實性，
    惟證人丙○○於原審到庭證稱：合約書係伊所寫的，三方當事人均親自簽名並交
    印章予伊，由其代渠等蓋章，當初因丁○○、顧金河及施有土等土地位置及利用
    問題，三方出資派一人向水利會標得後，重新洗牌，調整分配，以利彼此土地之
    利用等語在卷，且經上訴人丁○○是認無訛之七十四年八月二十六日協議書，其
    首揭說明即謂：甲乙丙三方於七十四年五月十六日締訂合約書協議增修訂遵守契
    約條件如下：共同購買土地及交換出資、贈與土地位置，經協議同意分得位置如
    繪製之示意圖，丙方分得區域其中心點線約定以甲方二人所有五九五之二地號交
    換後，重新分管中心界線為準分得，但其範圍內倘有甲方既設地下井，甲丙兩方
    願將分割線東移迴避地下井，丙方於取得前記土地登記移轉辦妥日起三年內甲方
    丁○○願於毗鄰處撥出一公尺寬通道供丙方通行三年為限，未定明事項除依既定
    合約書條件辦理餘屬有關法定規定辦理等內容。另證人郭繼元（原名郭銀種）即
    協議書中見證人亦於本院到庭證稱：「該協議書上之見證人郭銀種為我所簽無誤
    ，當時是因我認識甲○○的太太（我不知其名），她在我窯廠工作，所以找我去
    當見證人，郭銀種是我以前的名字，當初是因為甲○○有購買水利地，甲○○與
    施金木、顧金河、丁○○（甲○○太太的哥哥）協議，丁○○要將甲○○所分配
    取得的水利地寬度十米延伸過來的丁○○土地（即為協議書上第五九五之二地號
    土地）的七十六坪土地過戶給給他妹妹即甲○○的太太。協議書所繪製的界線並
    未到土地現場看，我當時說應該將七十六坪的位置土地畫出來比較明確，圖繪製
    完成後我還問這樣子是否正確，不過大家還是都簽名蓋章。協議書第三項「正中
    心點線」並未明確標示於圖上，所以我當初我有跟代書稱內容書寫不是很清楚，
    圖也不是畫得很明確，但因現場簽約者均無意見。」、「七十六坪土地部份並不
    包括水利地，是由水利地往下延伸來計算，協議當時有提及地下井，但我已記不
    清楚。超過七十六坪部份甲○○即須將房子拆除，當初確實協議要將七十六坪土
    地過戶予甲○○夫妻。立協議書上之甲、乙、丙三方均係他們在場親自簽名蓋章
    。」等語屬實，因此上訴人丁○○既承認七十四年八月二十六日協議書為真正，
    而該協議書又係對於同年五月十六日之合約書所為之增修訂條件，是此份合約書
    應屬為真無訛，顯然上訴人丁○○確實有同意將系爭七七五地號土地上之特定七
    十六坪部分贈與被上訴人甲○○取得所有權，洵堪認定。
六、次上訴人丁○○主張兩造於合約書中另協議，丁○○、顧金河等二人將自面臨溪
    埔巷處分割出寬十公尺往南延伸長二十五公尺之土地約七十六坪（即如附圖四乙
    案所示編號Ｉ＋Ｊ＋Ｂ＋Ｅ＋Ｇ１＋Ｇ２部分）贈與甲○○並即築圍牆為標的，
    但超過該七十六坪範圍以外之土地甲○○同意返還，空地部分在贈與部分移轉登
    記後三日內交還、建地部分自移轉登記日起三年內交還，所以上訴人贈與之上開
    七十六坪土地除系爭第五九五─二地號土地外尚包括第八０七─一０五及第五九
    五─四地號部分土地在內等情，惟被上訴人甲○○則辯稱合約書第四項「甲方願
    割出溪埔巷正面寬十公尺長約二十五公尺計七十六坪土地產權贈與丙方」之約定
    ，係指如附圖二甲案所示編號Ｂ部分面積二六．八一平方公尺、Ｅ部分面積二四
    ．七二平方公尺、Ｇ１部分面積七四．一一平方公尺及Ｇ２部分面積一二五．六
    ０平方公尺，合計二五一．二四平方公尺即七十六坪之土地等語，查依前所述證
    人郭繼元業已到庭證稱上開七十六坪土地不包括水利地即新三家春段第七七七地
    號土地在內，且該七七七地號土地係被上訴人甲○○與丁○○兄弟二人及施有土
    兄弟第三人所共同合資標購之水利地，於分割後單獨取得所有權之土地，是其自
    有之土地豈須由上訴人丁○○予以贈與之理，因此應以被上訴人所主張其受贈於
    丁○○、顧金河二人所有位於系爭七七五地號土地內七十六坪之範圍為如附圖二
    甲案所示編號Ｂ＋Ｅ＋Ｇ１＋Ｇ２等於二五一．二四平方公尺＝七十六坪，要屬
    可採。又雖然兩造所主張之上開七十六坪土地範圍有所差異，然無論是附圖二甲
    案或附圖四乙案所示，被上訴人所有之系爭編號Ｅ部分面積二四．七二平方公尺
    磚造平房及Ｇ１部分面積七四．一一平方公尺均在此七十六坪土地範圍之內，至
    於除此部份以外位於同地段七七八地號土地上編號Ｍ、Ｎ、Ｌ部分磚造平房、Ｏ
    １、Ｏ２部分空地及七七五地號土地上編號Ｆ部份磚造平房、Ｐ部分晒穀場，均
    為被上訴人甲○○依約定應返還上訴人丁○○之部分土地，雖被上訴人甲○○辯
    稱：上訴人丁○○、顧金河之被繼承人顧樹枝生前曾將系爭七七五地號關於被上
    訴人甲○○所有磚造平房坐落部分之土地出賣予甲○○，並定有買賣契約云云，
    並以證人顧樹枝之妻顧楊西於原審至現場履勘時所為之證詞為據，惟被上訴人甲○○無法提出書面契約以茲為證，且果如有買賣之事實存在，則甲○○根本無須
    於合約書內再接受上訴人丁○○、顧金河贈與上開七十六坪土地，且贈與之範圍
    亦不會與買賣之範圍有所不同，因此被上訴人施筆此部份之主張為無足採，其占
    用上訴人丁○○所有七七八號土地及丁○○與訴外人顧施美玉共有之七七五地號
    土地，在上開七十六坪土地範圍以外之部分即無法律上之權源，均屬無權占用。
七、另上訴人丁○○主張上開合約書係以系爭第五九五─二地號土地內七十六坪土地
    為贈與標的，而該地地目為旱，編定使用種類為「特定農業區農牧用地」，依修
    正前農業發展條例第三十條規定耕地不得細分之限制，因此上開合約書違反上開
    規定，即屬以不能給付為契約標的，契約無效，被上訴人甲○○自不得據該合約
    書拒絕返還占用之系爭五九五之二地號土地一部分等語，被上訴人甲○○則辯稱
    ：實施建築管理前或民國六十年十二月二十二日建築法修正前建造完成之建築基
    地，其申請分割者，得以土地登記規則第七十條第二項所列文件辦理，建築基地
    法定空地分割辦法第五條第二項定有明文，又內政部七十七年二月十二日台（七
    七）內地字第五七二六二六號函亦認為建築基地符合「施行建築管理前建造完成
    」或「民國六十年十二月二十二日建築法修正前建造完成」二者之一，其申請分
    割，得以土地登記規則第七十條第二項（修正後第七十三條第二項及第三項）所
    列文件辦理，被上訴人甲○○所有之系爭建物在實施建築管理前即已建造完成，
    且早於六十一年一月七日即設籍於該門牌為彰化縣花壇鄉三春村溪埔巷十五─一
    號建物，是系爭七七五及七七八地號土地自得依上開規定辦理分割，不受農業發
    展條例第三十條之限制，七十四年五月十六日簽訂之合約非以不能給付為契約標
    的，仍屬有效云云。按每宗耕地不得分割及移轉為共有，八十九年修正前農業發
    展條例第三十條前段定有明文。其立法意旨，在於防止農地細分，妨礙農業發展
    ，用收農地使用上更大之效用。故凡關於農地之處分與此目的相違者，均應認為
    在該條所禁止之列。本件系爭七七五土地之地目為田，其編定使用種類為特定農
    業區農牧用地，有土地登記簿謄本足憑。兩造既僅就其中特定部分之土地為贈與
    ，上訴人丁○○復不能予以分割，移轉登記該特定部分之土地與被上訴人甲○○
    ，則本件贈與行為即係以不能之給付為契約之標的，依民法第二百四十六條第一
    項前段之規定，自屬無效。又依建築法第十一條第一項規定，建築法所稱之建築
    基地，為供建築物本身所占之地面及其所應留設之法定空地。是法定空地，仍包
    括於建築基地範圍內，自以地目經編定為建地者，始能作為建築之法定空地，否
    則，如經編定為其他用途地目如道或田、旱土地，可作為建築之法定空地，將使
    土地使用分類之編定失其義，系爭七七五地號土地並非建地，不能供建築使用，
    即非建築用地，因此被上訴人稱此筆地號土地有建築基地法定空地分割辦法之適
    用，自無所據。惟如前項所述，兩造間關於上訴人丁○○及訴外人顧施美玉之前
    手顧金河將共有系爭七七五地號內特定之七十六坪土贈與被上訴人甲○○之契約
    ，雖因違反修正前農業法展條例耕地不得細分並移轉或共有之規定，致贈與契約
    自始無效，而不能移轉所有權一部予被上訴人甲○○，然此係因法律強制規定之
    結果所致，而被上訴人之房屋於六十幾年間即已經由上訴人丁○○之父顧樹枝同
    意而於該處土地上興築，此經證人顧楊西於原審至現場勘驗時證述屬實，而上訴
    人丁○○與其兄弟顧金河於繼承該七七五地號土地後，於七十四年其二人又將其
    中特定之七十六坪土地贈與被上訴人，亦含有同意上訴人繼續使用該部分土地之
    意思存在，故縱使七十六坪土地之贈與契約因法令之規定而無效，上訴人丁○○
    與其兄弟顧金河仍與被上訴人甲○○間就該部分土地成立供被上訴人無償使用借
    貸之法律關係存在，且未定有返還期限無訛。
八、再按土地契約未定期限者，借用人應於依借貸之目的使用完畢時返還之，此觀民
    法第四百七十條規定自明。兩造間就系爭房屋及曬穀場所坐落於花壇鄉○○○○
    段七七五地號之七十六坪土地有未定期限之使用借貸關係，而被上訴人甲○○借
    用系爭土地之目的，既為繼續使用被上訴人所建造之房屋居住為目的，自以被上
    訴人使用系爭土地之目的完畢，即其無繼續居住系爭房屋或該房屋不堪使用時，
    返還期限始屆至，上訴人既未能證明被上訴人已不使用系爭房屋以供居住或系爭
    房屋已不堪住用，縱兩造間未訂立借用之期限，上訴人亦不得任意終止兩造間之
    借貸關係，而訴外人顧施美玉既為顧金河之繼承人即應概括承受一此法律關係，
    因此被上訴人所有之建物及曬穀場於附圖二甲案所示之七七五地號土地中七十六
    坪範圍內（編號Ｅ、Ｇ１部分）使用該部分土地即非無法律上之依據，故上訴人
    丁○○請求被上訴人甲○○將同地段七七五地號土地上如附圖二甲案所示編號Ｅ
    部分面積二四．七二平方公尺磚造平房及編號Ｇ１部分面積七四．一一平方公尺
    曬穀場拆除後，將各該部分土地交還予上訴人丁○○及其他共有人，洵無理由。
    惟除此七十六坪範圍以外之土地部分，被上訴人甲○○所有占用坐落系爭第七七
    八地號土地上如附圖二甲案所示編號Ｎ、Ｍ、Ｏ２部分磚造平房、空地（即原審
    判決附圖一所示編號Ｂ部分）及編號Ｏ１部分空地（包括原審判決應拆除之Ｃ１
    部分及本審擴張聲明部分）、Ｌ部分磚造平房（包括原審判決應拆除之Ｃ２部分
    及本審擴張聲明部分），及同地段第七七五地號土地上編號Ｆ部分磚造平房及Ｐ
    部分曬穀場（即附圖一編號Ｃ部分），既無合法之權源存在即屬無權占用，上訴
    人丁○○請求被上訴人甲○○拆除上開部分磚造平房及曬穀場，與空地一併返還
    之，自屬有據。
九、綜上所述，兩造間就上訴人丁○○與訴外人顧施素玉共有之彰化縣花壇鄉○○○○段七七五地號土地上，如附圖二甲案所示編號Ｂ＋Ｅ＋Ｇ１＋Ｇ２等於七十六
    坪範圍內有不定期限使用借貸關係存在，其中Ｅ部分面積二四．七二平方公尺磚
    造平房及Ｇ１部分面積七四．一一平方公尺曬穀場均尚未至不堪使用之情事，返
    還期限仍未屆至，上訴人丁○○不得任意終止借貸關係請求被上訴人甲○○拆除
    地上物並返還土地，至於該筆土地上如附圖二所示之編號Ｆ部分磚造平房及Ｐ部
    分曬穀場，與同地段七七八地號土地上編號Ｍ、Ｎ、Ｌ部分磚造平房及Ｏ１、Ｏ
    ２部分空地，因被上訴人甲○○占用各該部分土地均無合法之權源，為無權占用
    ，上訴人丁○○依民法第七百六十七條、第八百二十一條規定請求被上訴人甲○○予以拆除地上物，並將該部分土地及占用之空地一併返還上訴人丁○○及上訴
    人丁○○與其他共有人，為有理由。從而，原審駁回上訴人丁○○關於被上訴人
    甲○○應拆除花壇鄉○○○○段七七八地號土地上如附圖三所示編號Ｃ（C1＋C2
    斜線部分）部分面積三平方公尺磚造平房部份之請求及假執行之聲請，尚有未洽
    ，上訴人丁○○就此部分指摘原審判決不當，求予廢棄改判，為有理由，且上訴
    人丁○○另於上訴審擴張請求被上訴人甲○○應將附圖三所示編號Ｌ部分減C2部
    分等於2.65㎡範圍之磚造平房予以拆除，並將該部分土地與編號Ｏ１部分減C1部
    分等於1.88㎡範圍之空地返還上訴人亦有理由，是應由本院依法判決如主文第二
    項所示（即追加部分）。而原審就上訴人丁○○請求被上訴人甲○○應將如附圖
    一所示重測前三家春段第五九五之二地號土地上編號Ｃ部分面積五０平方公尺磚
    造平房及曬場（應更正為如附圖二甲案所示重測後新三家春段七七五地號土地上
    編號Ｆ部分面積七．五九平方公尺磚造平房及Ｐ部分面積三九．三八平方公尺曬
    穀場，F＋P等於46.97㎡）拆除後返還土地與上訴人及其他共有人，與應將如附
    圖一所示重測前三家春段八０七之五三地號土地上編號Ｂ部分面積三一平方公尺
    磚造平房（應更正為如附圖二甲案所示重測後新三家春段七七八地號土地上編號
    Ｍ部分面積一九．０六平方公尺、Ｎ部分面積三．一九平方公尺之磚造平房拆除
    ，並將該部分土地一併與編號Ｏ２部分面積一０．六六平方公尺空地交還，M＋N
    ＋O2等於32.91㎡）拆除後將該部分土地交還上訴人丁○○，並為假執行之宣告
    ，經核並無違誤，被上訴人甲○○就此部分，仍執陳詞指摘原判決不當，求予廢
    棄，非有理由，其上訴應予駁回。另原審駁回上訴人丁○○所為被上訴人甲○○
    應將附圖一所示重測前三家春段五九五之二地號土地上編號Ｂ部分面積一０四平
    方公尺磚造平房及曬場（應更正為如附圖二甲案所示重測後新三家春段七七五地
    號土地上編號Ｅ部分面積二四．七二平方公尺磚造平房及Ｇ１部分面積七四．一
    一平方公尺曬穀場，E＋G1等於98.83㎡）拆除，並交還該部分土地與上訴人丁○○及其他共有人之請求及假執行之聲請，經核亦無不合，上訴人丁○○上訴意旨
    指摘此部分原判決不當，求予廢棄改判，為無理由，亦應予以駁回。
十、結論：上訴人即被上訴人丁○○之上訴為一部有理由，一部無理由，且追加之訴
    為有理由，被上訴人即上訴人甲○○之上訴為無理由，依民事訴訟法第四百三十
    六條之一第三項、第四百四十九條第一項、第四百五十條、第七十八條、第七十
    九條，判決如主文。
中　　　華　　　民　　　國　　九十四　　年　　　七　　　月　 　二十   　日
　　　　　　　　　　　　　　　彰化地方法院民事第二庭
　　　　　　　　　　　　　　　　　　　審判長法官　何志通
　　　　　　　　　　　　　　　　　　　法　　　官　廖國佑
　　　　　　　　　　　　　　　　　　　法　　　官　黃倩玲
右為正本係照原本作成。
本件不得上訴。
中　　　華　　　民　　　國　　九十四　　年　　　七　　　月　 　二十   　日
　　　　　　　　　　　　　　　　　　　法院書記官　彭月美
